【裁判字號】    97,台上,5835
【裁判日期】    971120
【裁判案由】    常業詐欺
【裁判全文】
最高法院刑事判決            九十七年度台上字第五八三五號
上  訴  人  台灣高等法院台中分院檢察署檢察官
上  訴  人
即  被  告  甲○○
                    樓之2（另案
            乙○○
被      告  丙○○
            丁○○
            戊○○
            己○○
                    號
上列上訴人等因被告等常業詐欺案件，不服台灣高等法院台中分
院中華民國九十七年七月十六日第二審判決（九十六年度上訴字
第二０六二號，起訴案號：台灣台中地方法院檢察署九十四年度
偵字第三八四三、三九八二、四六一八號），提起上訴，本院判
決如下：
    主  文
上訴駁回。
    理  由
按刑事訴訟法第三百七十七條規定，上訴於第三審法院，非以判
決違背法令為理由，不得為之。是提起第三審上訴，應以原判決
違背法令為理由，係屬法定要件。如果上訴理由書狀並未依據卷
內訴訟資料，具體指摘原判決不適用何種法則或如何適用不當，
或所指摘原判決違法情事，顯與法律規定得為第三審上訴理由之
違法情形，不相適合時，均應認其上訴為違背法律上之程式，予
以駁回。本件檢察官上訴意旨略稱：（一）證人即長盛開發股份
有限公司（下稱長盛公司）前任負責人陳世煌於警詢及第一審審
理時分別證稱：伊公司賣給長佑生活事業股份有限公司（下稱長
佑公司）的是永久使用權狀、移轉九百九十個塔位的建物持分，
不包含土地，土地因九二一地震，有走山的情況，雖然有測量，
但無法測出，所以無法做土地分割，所以不包含土地，……長盛
公司賣一個塔位新台幣（下同）一萬二千元、骨灰罈一個二萬四
千元，我們賣的是塔位使用權及建物持分，沒有賣土地……伊尚
未辦理土地過戶，不清楚為何買賣契約書中登載土地所有權人為
上訴人即被告乙○○等語，顯見長盛公司與長佑公司就座落於台
中縣太平市○○○段第三０之一八號土地之寶山公園靈骨塔（罈
）代銷契約之標的，僅為靈骨塔（罈）之永久權及所在建物持分
，並不包含靈骨塔（罈）所在土地之所有權。然觀之長佑公司與
買受人張粉等人簽立之上開買賣契約書，不僅記載土地所有權人
係乙○○用以取信於買受人，更於該買賣契約書第四條分別明白
記載，塔（罈）位價金及土地價金，在在使買受人誤信購買骨灰
塔（罈）之同時，即取得塔（罈）所在土地之土地所有權。而據
乙○○證稱：伊與被告丁○○、戊○○均係負責招攬客戶，即藉
口安裝或維修廚房瓦斯安全器具，再向客戶推銷靈骨塔。由上開
買賣契約書第二、四條均明載買賣標的包括土地，且土地部分之
價金高於塔（罈）位甚多，則丁○○、戊○○於推銷本件買賣標
的之同時對買受人能否取得土地所有權乙節虛偽以告，自屬施用
詐術無疑。丁○○、戊○○固均辯稱：伊等均係業務員，不清楚
公司之運作，信賴公司之說詞，主觀上認知土地過戶沒有問題而
進行銷售行為云云。惟丁○○、戊○○豈可謂不知乙○○並非土
地所有權人，更何況其等亦明知買受人與長佑公司簽訂買賣契約
後，長佑公司自始未曾移轉土地所有權，且未曾交付土地所有權
狀予買受人，則對於本件買賣契約之重要事項，公司事實上未曾
履行實屬知之甚明，則原判決僅以丁○○、戊○○係信賴公司之
說詞，逕論其等於主觀上均無詐欺之犯意，其採證上有違經驗法
則甚明，難謂無適用法則不當之違誤。（二）丁○○、戊○○更
於買受人要轉賣骨灰塔（罈）位時，要求買受者支付顯然高於上
開契約書所約定之高額保證金，否則稱公司無法代為轉售，然事
實上卻於收受買受人之保證金後，未進行轉售行為乙節，亦據證
人何時花、潘政、江水科、賴茶、歐陽音、張顯聲、陳松善、黃
石獅指證明確。再者，除丁○○外，上訴人即被告甲○○更曾指
示被告己○○扮演立委助理與乙○○前往買受人洪周秀齡家中，
強勢收取原買賣契約書約定，須實際使用才須繳納之管理費，使
買受人再度陷於錯誤而繳納，亦據證人歐林阿銀、洪周秀齡證述
無訛。而被告丙○○自認擔任長佑公司管理部經理，扣案之工作
日報表，經證人林芷葳證稱，為其製作，內容即係記載業務員依
據甲○○所提供之個人資料撥打電話推銷靈骨塔之情形為「佈線
中、有破題、戒心重……」等、客戶資料表（記載經辦業務員及
各該客戶之反應）、塔位業績報表（記載承辦業務員以每個骨灰
塔或骨灰罈一萬二千元到一萬六千元不等之標準抽取佣金，則丁
○○、戊○○、己○○、丙○○就本件詐欺之犯行，與甲○○、
乙○○相互間顯有犯意聯絡及行為分擔，原判決認為甲○○、乙
○○係利用不知情之丁○○、戊○○、己○○、丙○○為上開行
為，為間接正犯，顯然原判決所認定之事實與其所採用之證據不
相適合，即屬證據上之理由矛盾，其判決當然違背法令云云。上
訴人即被告甲○○上訴意旨略以：（一）甲○○民國八十三年度
犯毒品乙案，業已於八十七年十月十六日保護管束期滿執行完畢
，本件將甲○○以累犯論，顯已違誤。（二）長佑公司為合法申
請設立之公司，代理長盛公司所經營之「寶山紀念公園」靈骨塔
塔位買賣業務均屬合法，台灣台中地方法院亦曾至工地現場勘驗
。長盛公司負責人即證人陳世煌曾任台灣嘉義地方法院法官及彰
化縣律師公會理事長，現仍為執業律師。長佑公司對外所有書面
資料均取得陳世煌之首肯後使用。長盛公司曾登報公開表示原「
松柏園」之客戶可逕向長盛公司換證，換證之契約亦載明可支付
一萬元代書費用後辦理土地及建物權狀持分。長盛公司曾聘陳深
池擔任總經理。甲○○曾為客戶申辦土地所有權狀持分多次陪同
陳世煌至台中市蘇成枝建築事務所洽商。陳世煌於第一審始陳述
無法辦理土地所有權持分之原因，係九二一大地震致走山嚴重而
無法測量，因而無法辦理分割，是長佑公司亦受長盛公司矇騙，
並無詐欺犯意；長佑公司為此亦曾兩度寄存證信函予長盛公司。
經檢警查核之金額三千六百七十萬五千四百元，為長佑公司累計
營業額，非如第一、二審所認定之詐騙所得；長佑公司所收取保
證金，實為代售保證金，若長佑公司未於約定期間內代客戶售出
，除歸還保證金外，並支付客戶百分之五違約金，均有契約可按
，並無詐騙。本件實為契約糾紛；長佑公司曾與客戶洪周秀齡至
台中市大墩派出所協調契約糾紛，員警亦認為係民事糾紛而未予
偵辦。甲○○經營期間從未親往客戶處推銷，長佑公司之客戶平
均每人購買十次靈骨塔，若為長佑公司所騙，豈會一再購買？（
三）台灣台中地方法院九十六年度訴字第二五三九號，其中甲○
○常業詐欺部分案情與本件完全相同，顯係一罪兩判，甚為不公
，請鈞院併案審理云云。惟查原判決依憑證人陳世煌、張粉、陳
月乃、呂學貴、何時花、吳羅秀琴、殷延彭、王蘭欣、涂春梅、
林汝謙、林王素琴、王柏生、張三星、來迪士、潘政、張雪娥、
王金源、曾美玉、劉碧麗、陳瑞中、蘇美慧、歐林阿銀、江水科
、蔡淑專、賴茶、鍾永英、李彝仲、孫邱菊、歐陽音、洪周秀齡
、張顯聲、賴翊右、孟梅晉、陳松善、余廖秀真、黃兆美、王元
度、黃石獅、邱家結、台中寶山紀念公園骨灰骨罈功德牌位永久
使用權暨產權持分買賣契約書、長佑公司簽發之收款證明、台中
寶山紀念公園塔位永久使用憑證及如原判決附表（下稱附表）三
所示之物等證據，資以認定甲○○、乙○○有原判決事實欄所記
載之犯罪事實，因而撤銷第一審關於甲○○、乙○○部分不當判
決，改判論處甲○○、乙○○共同以犯詐欺取財為常業（甲○○
累犯，處有期徒刑二年八月；乙○○處有期徒刑一年十月）各罪
刑；另以公訴意旨認丙○○、丁○○、戊○○、己○○涉犯修正
前刑法第三百四十條之常業詐欺罪嫌。但經原審調查證據之結果
，綜合全案卷證資料，認尚乏積極證據足以證明丙○○、丁○○
、戊○○、己○○涉犯該罪，因而撤銷第一審關於丙○○、丁○
○、戊○○、己○○部分之科刑判決，改判諭知丙○○、丁○○
、戊○○、己○○均無罪；已詳細說明其所憑之認事採證、證據
取捨及判斷證據之理由。對於甲○○辯稱：長佑公司僅為長盛公
司代銷靈骨塔，當時長盛公司董事長陳世煌多次於公開場合宣稱
要盡快將寶山公園座落土地之所有權辦理移轉給客戶，長佑公司
從頭至尾均不知土地所有權無法移轉的問題；許多業務員在外的
行為均不知情，縱使有交易糾紛，亦屬民事問題，與刑事責任無
關云云。乙○○辯稱：長盛公司確實委請長佑公司銷售寶山公園
靈骨塔位，約定銷售之範圍包含建物及土地持分，且長盛公司一
再對外宣稱可將靈骨塔位之土地及建物持分一併過戶予塔位所有
人，使其善意信賴長盛公司會履行過戶土地持分之約定而據以為
銷售行為，雖土地迄今未能移轉予靈骨塔位之買受人，然此係可
歸責於長盛公司之事由，與乙○○無關；況多位買受人於警詢時
均未提及乙○○或其餘業務員於銷售時有提到乙○○擁有土地所
有權，顯見買受人並無陷於錯誤之情形云云。如何不足採取，亦
已逐一詳予指駁，俱有卷存之證據資料可資覆按。從形式上觀察
，並無違背法令之情形。按認事採證、證據之取捨及證據證明力
之判斷，俱屬事實審法院之職權，苟無違背證據法則，自不能指
為違法。又（一）甲○○前因違反肅清煙毒條例及麻醉藥品管理
條例等案件，經原審法院以八十三年度上訴字第四三六六號判處
有期徒刑三年二月及五月，定應執行刑為三年四月確定，於八十
七年十月十六日保護管束期滿執行完畢。此有台灣高等法院被告
前案紀錄表附卷可稽，其受有期徒刑之執行完畢後，五年內再犯
本案有期徒刑以上之罪，原判決論以累犯，並依行為時即修正前
刑法第四十七條之規定加重其刑，並無違法可言。（二）原審援
引證人即長盛公司前任負責人陳世煌於第一審證稱：「我們賣給
長佑公司的是永久使用權狀、移轉九百九十個塔位的建物持分，
不包含土地，土地當時因九二一地震，有走山的情況，雖然有測
量土地，但沒法測出，所以無法做土地分割，所以不包含土地，
當時的理想是讓有永久使用權的人也能有建物及土地的所有權，
但這只是一個理想……長盛公司賣一個塔位一萬二千元、骨灰罈
一個二萬四千元，我們賣的是塔位使用權及建物持分，沒有賣土
地」等語，顯見長盛公司與長佑公司間就座落於台中縣太平市○
○○段第三０之一八號土地之寶山公園靈骨塔（罈）代銷契約之
標的，僅為靈骨塔（罈）之永久使用權及所在建物持分，並不包
含靈骨塔（罈）所在土地之土地所有權。甲○○等以一個骨灰塔
位一萬二千元、骨灰罈一個二萬四千元之價格為長盛公司代銷並
無土地所有權之骨灰塔（罈），卻以每個塔位六萬二千元、每個
骨灰罈位十二萬四千元近五倍有餘之高價出售，其中土地部分價
金分別為五萬二千元及十萬四千元，佔買受人支付之價金比例異
常高，卻對買受人能否取得土地所有權之買賣契約重要事項虛偽
以告，其等屬施用詐術，殆無疑義。又甲○○等向買受人收取高
於約定轉讓手續費之款項，實際上卻未進行代為轉銷售行為，堪
認其等向買受人收取轉讓手續費或代銷保證金，僅係長佑公司於
被害人被套牢後再次訛騙被害人交付財物之詐術行為。原判決已
說明其就案內所有證據，本於調查所得心證，分別定其取捨，而
憑以認定甲○○、乙○○常業詐欺犯罪之依據及理由，此係事實
審法院採證認事之職權行使，難謂有違反證據法則、判決不備理
由之情形。甲○○上訴意旨徒稱其受長盛公司之欺瞞，亦為受害
人，其與買受人之間僅係民事糾紛云云，任意指摘原判決違法，
並非上訴第三審之適法理由。（三）第三審為法律審，除有特別
規定外，不為事實上之調查。甲○○於上訴本院後，始請求本院
合併審理其另案台灣台中地方法院九十六年度訴字第二五三九號
詐欺案件，本院自不予審酌。（四）原判決採用證人林芷葳、甲
○○於原審之證言，認與被告丙○○、丁○○、戊○○、己○○
等四人辯解相符，認丁○○、戊○○僅是業務員，並不清楚公司
之運作，信賴公司之說詞，主觀上認知土地過戶沒有問題，而進
行銷售行為；丙○○、己○○工作內容僅是司機或公司內部行政
工作，並無參與靈骨塔之實際銷售，也未招攬過業務，更未見骨
塔位座落土地的權狀、土地登記簿謄本或其他可以證明土地真正
所有權的相關文件，實無法知悉靈骨塔所座落之土地所有權人究
係何人。丙○○等四人對買受人能否取得土地所有權之買賣契約
重要事項，應無有傳遞不實訊息虛偽以告之情事，難謂其等有施
用詐術之行為。至於公訴人認丙○○等亦以佯稱已由乙○○取得
寶山公園靈骨塔位附隨土地之所有權、代銷靈骨塔需先繳保證金
，及佯稱需繳納管理費等為詐欺手段而使被害人陷於錯誤，因而
交付財物乙節，此部分亦僅有被害人等之指述，且該等手段或屬
一般生意商業促銷手法，認公訴人所提出之證據，尚不足以認定
丙○○等四人於銷售時有何施用詐術之行為，此部分詐欺犯行亦
屬不能證明等語。原判決就何以不足為丙○○、丁○○、戊○○
、己○○等四人有罪之認定，已詳述其理由依據，檢察官上訴意
旨並未依卷證資料，具體指摘原判決如何違背法令，其指摘丁○
○、戊○○、己○○、丙○○等就本件詐欺之犯行，與甲○○、
乙○○相互間顯有犯意聯絡及行為分擔，原判決認甲○○、乙○
○係利用不知情之丁○○、戊○○、己○○、丙○○為上開行為
，為間接正犯，所認定之事實與其所採用之證據不相適合云云，
自非適法之第三審上訴理由。檢察官及甲○○其餘上訴意旨，經
核或係持已為原判決指駁之陳詞再事爭辯；或就不影響判決本旨
之枝節問題，徒以自己之說詞，泛指其為違法；或純為事實之爭
執云云，俱難認已符合首揭法定之第三審上訴要件，其上訴均違
背法律上之程式，應併予駁回。次按第三審上訴書狀，應敘述上
訴之理由，其未敘述者，得於提起上訴後十日內補提理由書於原
審法院，已逾上述期間，而於第三審法院未判決前仍未提出上訴
理由書狀者，第三審法院應以判決駁回之，刑事訴訟法第三百八
十二條第一項、第三百九十五條後段規定甚明。上訴人即被告乙
○○不服原審論處其常業詐欺罪刑之判決，於九十七年八月一日
提起上訴，並未敘述理由，迄今逾期已久，於本院未判決前仍未
提出，依上開規定，其上訴自非合法，應予駁回。
據上論結，應依刑事訴訟法第三百九十五條，判決如主文。
中    華    民    國  九十七  年  十一  月  二十  日
                      最高法院刑事第二庭
                          審判長法官  莊  登  照
                                法官  黃  一  鑫
                                法官  許  錦  印
                                法官  張  清  埤
                                法官  林  俊  益
      本件正本證明與原本無異
                                      書  記  官
中    華    民    國  九十七  年   十一   月  二十五  日
                                                      V


司法院資訊處製作；財團法人民間司法改革基金會備份。
